【裁判字號】    90,重上更(三),91
【裁判日期】    900810
【裁判案由】    殺人未遂
【裁判全文】
臺灣高等法院刑事判決                  九十年度重上更(三)字第九一號
    上  訴  人
    即  被  告  乙○○
    指定辯護人  本院公設辯護人  郭書益
右上訴人因殺人未遂案件，不服臺灣板橋地方法院八十八年度訴緝字第一四號，中華
民國八十八年五月三十一日第一審判決（起訴案號：臺灣板橋地方法院檢察署八十五
年度偵字第二三七七五號、八十六年度偵字第二六三一號及移送併辦：臺灣板橋地方
法院檢察署八十六年度偵字第二四二四號）提起上訴，本院判決後，經最高法院第三
次發回更審，本院判決如左：
    主    文
原判決關於殺人未遂部分暨定執行刑均撤銷。
乙○○共同殺人未遂，處有期徒刑拾壹年。
    事    實
一、乙○○綽號「阿西」、與綽號「小胖」之郭結村、綽號「阿南」姓名年籍不詳之
    成年男子、丙○○及己○○（己○○、丙○○共同妨害自由部分各處有期徒刑十
    月；共同殺人未遂部分各處以有期徒刑十二年，應執行有期徒刑十二年六月確定
    ）等五人原係舊識，因丙○○之鄰居庚○○欠丙○○新台幣（下同）一百二十萬
    元，竟共同基於強索債務之犯意聯絡，由乙○○駕駛推由郭結村出面向案外人辛○○借來之車號為ＦＬ－三九一八號紅色自用小客車，載郭結村與「阿南」於民
    國八十五年十一月二十三日晚上十一時五十分許，至臺北縣淡水鎮北投子六九號
    庚○○家中，強邀庚○○外出商討庚○○欠丙○○之債務事，並仍由乙○○開車
    將庚○○一起載至臺北縣三重市○○路○段四二號「漢隆洋酒店」（老闆為己○○）外，由郭結村下車至酒店內與己○○及丙○○取得聯繫後，再由乙○○以原
    車將庚○○等載至臺北縣三重市○○路與龍濱路口附近之公園與己○○、丙○○
    二人會合，嗣己○○旋即騎機車載丙○○趕至，丙○○要求庚○○簽發本票以清
    償舊欠，因遭庚○○拒絕，乙○○、郭結村、「阿南」、丙○○及己○○等五人
    即共同基於犯意聯絡，以共同毆打庚○○之強暴方式（傷害部分未據告訴及起訴
    ），使庚○○行無義務之事，簽發每張面額十萬元之本票計十二張做為清償債務
    （乙○○妨害自由部分判處有期徒刑十月業經最高法院判決上訴駁回確定）。嗣
    因丙○○認為庚○○之經濟能力不錯，乃要求庚○○必須立即付清所積欠之一百
    二十萬元債務，因庚○○表示無法立即付現，乙○○等人乃心生不悅，丙○○先
    鼓動：「給他死」等語，乙○○、己○○亦當場對庚○○說：要對伊潑汽油等語
    ，其餘之人在旁幫腔助勢，共萌殺人之故意，並推由己○○去機車處以路邊拾得
    塑膠袋倒裝機車上之汽油，並換裝倒入拾得之容量為一千五百西西寶特瓶（未經
    扣案均已滅失）內約半瓶，己○○持倒來之汽油潑灑在庚○○身上，其餘四人則
    在旁幫腔助勢，約過二、三十分鐘後，乙○○等人見庚○○不從，乃由己○○持
    打火機（未經扣案已滅失）裝之引燃，致庚○○全身百分之九十三嚴重二至三度
    燒傷，幸庚○○迅即將身上著火之衣物脫去，並在草地上翻滾滅火，再跑至台北
    縣警察局三重分局長泰派出所向警員求救，經警叫救護車將庚○○送醫，庚○○
    始倖免一死，乙○○等人嗣即逃逸現場。
二、案經庚○○之妻戊○○訴由臺北市政府警察局移請臺灣板橋地方法院檢察署檢察
    官偵查起訴及移送併辦。
    理    由
一、訊據上訴人即被告乙○○矢口否認有上揭殺人未遂犯行，辯稱：案發當時係因伊
    在臺北縣三重市○○路與郭結村、「阿南」相遇，由郭結村提議伊幫他開車至淡
    水找被害人，被害人係自願與伊走，伊與被害人並無仇恨及糾紛，伊僅是基於友
    情幫忙討債，本件係因己○○超越原討債計劃之範圍，另行起意而臨時發生的，
    伊並未主導該事件，亦未指使阿南及小胖攜二十公升汽油至現場，嗣己○○將汽
    油潑在被害人身上引燃，當時上訴人在距被害人約十公尺處飲酒，非被告所能預
    見，伊並向友人借衣服及提水搶救被害人，並無殺害被害人之故意云云。惟查：
  (一)右揭事實，業據告訴人即被害人庚○○及被害人之妻戊○○迭於警訊、偵審中指
    述綦詳，即被害人嗣於本院迭次審理時亦仍堅指：己○○說乾脆用汽油潑讓他死
    乙○○附議．．．．，乙○○與郭結村、阿南到他家，都是乙○○在說話，嗣丙○○即鼓動：「給他死」等語，被告乙○○及同案被告己○○亦說要對伊潑汽油
    等語（見本院上訴卷五九頁反面及更一審卷六七頁），且被告害人之妻戊○○本
    院前審審理時更堅詞控稱「是傳賢硬著押他（即被害人）出去的，乙○○已到我
    家三次了．．．．小胖及阿南均乙○○帶去的，他們到我家時，都是乙○○在說
    話，另二位沒有說話。」「乙○○到我家時硬著要帶他走，說這是丙○○債務問
    題，我說可叫丙○○來談，這是我們之間債務，但是他不肯，並說要幫丙○○解
    決．．．．乙○○到今天仍說不認識我們，一直想脫罪，我很不甘心，本案完全
    都是他一人在主導的。」等語（見本院上更(二)卷三四至三六頁），且經警調取己○○、郭結村及乙○○之照片予當時在馬偕醫院燒燙傷中心加護病房之被害人庚○○指認結果，確定乙○○、郭結村、己○○確係當日加害被害人庚○○之人（
    見臺灣板橋地方法院檢察署八十五年度偵字第二三七七五號卷第九十五頁），況
    被害人庚○○於八十五年十一月二十四日凌晨四時三十分許跑至派出所向警員報
    案時，身上包著宏仁醫院床單，並要警員幫忙叫救護車送醫，且指名是漢隆洋酒
    店老板（即己○○）行兇（點火）的等情，業據證人即警員蔡錫輝於原審八十六
    年度訴字第三一七號被告己○○、丙○○殺人未遂等案件審理時結證屬實等情，
    亦有本院八十七年上更一字第六五號刑事判決書理由欄二之記載可茲參酌（見本
    院上更(二)卷九十二頁，該案嗣並經最高法院以八十七年台上字第二一三０號判決
    確定），且同案被告己○○於本院更審調查時亦直陳有對被害人潑汽油及加以點
    燃等情（見本院更一卷第六０頁反面），並有被害人庚○○遭燒傷之照片三張、
    殘障手冊、馬偕紀念醫院乙種診斷證明書、馬偕紀念醫院甲種診斷證明書、患者
    病危通知單及庚○○之手稿各一份附卷可稽。又被告乙○○當日所駕駛之上開自
    用小客車係郭結村向案外人辛○○借來的，亦據證人辛○○於警訊中證述屬實，
    復據被害人庚○○指認該車照片三張無訛，及上開照片三張及辛○○之行車執照
    一紙附於上開移送併辦卷可憑。本件案發後，經告訴人戊○○向台北市政府警察
    局報案後，經警持檢察官搜索票於八十五年十二月四日至台北縣三重市己○○經
    營之漢隆洋酒店搜索，依店內搜得之己○○電話聯絡簿、送貨單、帳簿記載，可
    知丙○○、綽號「小胖」之郭結村均為其員工、「阿南」為其客戶，且電話聯絡
    簿上載有「阿西」之電話號碼，因此循線查獲綽號「小胖」之郭結村及綽號「阿
    西」之乙○○，亦有搜索扣押證明筆錄一份附卷及電話聯絡簿、送貨單、帳簿各
    一份扣案可稽。
  (二)被害人庚○○於八十五年十一月二十四日送至馬偕醫院時，嚴重二至三度燒傷占
    體表總面積百分之九十三，併發非特異性血小板低下症，可能隨時造成大量出血
    ，具生命危險，四肢及身體瘢痕孿縮，生命垂危，並經該院發出病危通知，現經
    多次植皮手術仍有併發感染、敗血症之危險，預計仍須多次植皮手術及重建之手
    術，目前全身仍將近有百分之四十之比例須做植皮手術，有該院八十六年二月十
    三日馬院醫外字第八六０一六五號函 (附於原審八十六年度訴字第三一七號卷內
    ）及診斷證明書、患者病危通知書在卷可稽 (見偵字第二四二四號卷第二五頁、
    原審訴緝字第一四號卷第二七頁、本院前審卷第九五頁），可見當時被害人被汽
    油潑灑情況嚴重，如非施以急救即有生命危險。
  (三)同案被告己○○係漢隆洋酒店之負責人，丙○○、綽號「小胖」之郭結村均為其
    員工、「阿南」為其客戶，且據己○○所有之電話聯絡簿上載有綽號「阿西」即
    被告乙○○之電話號碼，如前所述，可見被告等人均係熟識之朋支，而被害人庚○○除與丙○○熟識外，與己○○、乙○○、郭結村及綽號「阿南」之人並不認
    識，本件係由被告乙○○開車載郭結村與「阿南」之人至臺北縣淡水鎮北投子六
    九號庚○○家中，邀庚○○外出商討庚○○欠丙○○之債務事，途中先至「漢隆
    洋酒店」，由郭結村下車通知己○○及丙○○後，旋即開往臺北縣三重市○○路
    與龍濱路口附近公園之案發地點，不久己○○即自上開酒店騎機車載丙○○共同
    至該公園與乙○○等會合，談判過程中，除毆打被害人外，並備有本票以供被害
    人簽發，參與之人多達五人，且據被害人陳稱：伊所簽發之本票十二張係交給乙○○之後，他再將六張票給丙○○，其他人合分六張等語（見原審卷第六六頁反
    面），被告乙○○於本院前審審理時固否認伊有分得本票，係丙○○拿走云云，
    惟觀諸被告先則說本票被郭結村拿走，嗣復翻稱丙○○拿走云云（見上訴卷六六
    頁反面及本院上更(二)卷四十頁反面），其前後所辯矛盾不一，已難能置信，按被
    害人簽交被告等之本票固未扣案，惟觀諸被告自始參與本件討債事宜，嗣復巧思
    將索得本票細分為十二張，如被告等間不為朋分花用，有違常理，雖無積極證據
    足以證明被告分得若干好處，惟觀其參與過程，嗣復設詞圖辯，則係圖利始行參
    與討債行動，應堪認定。
  (四)至本件潑灑在被害人身上之汽油來源，參以被害人於警訊先則供稱係綽號「小胖
    」、阿南二人騎車去買汽油回來，於偵查中則稱汽油不知何人買的，應是事先已
    備好，迄原審時陳稱：「乙○○叫阿南、小胖去拿汽油，他們二人去拿汽油前後
    不到五分鐘，就提回棧二十公升的汽油（白色塑膠桶裝），並不是寶保瓶裝，公
    園到加油站不止五分鐘，所以汽油是他們預藏的，汽油拿回來他們就交給己○○
    等語 (見原審訴緝字第一四號卷第六七頁正面），其先後指訴情節不盡相符，惟
    被告乙○○及同案被告丙○○均坦稱係己○○取自騎來之機車內之汽油，被告乙○○供稱係以礦泉水的瓶子（裝汽油），潑的時候也有被濺到（見原審卷二六及
    九八頁、本院上訴卷第三四、三五頁），核與同案被告己○○坦陳「是我到機車
    拿的用寶特瓶裝的，火是我點的，打火機是我的，但不見了，瓶子也不見了」「
    （用什麼東西裝汽油﹖）原來用塑膠袋，後來因會漏，在附近找了一個一千五百
    西西的保特瓶裝」「（裝了多少汽油﹖）約一千五百西西的一千全部潑完」（見
    原審三八頁、九十八頁及本院上更(二)卷第四二頁反面、本院上訴卷第六十七頁）
    等語情節相符，茲以被害人遭汽油點火當時已屬深夜，購油不便，上訴人等欲殺
    害被害人，前往機車處以寶特瓶裝取汽油潑灑被害人即可達目的，似無需另以大
    汽油桶為之，且本件復無被害人所稱之二十公升之塑膠桶扣案可證，則本件汽油
    之來源應以被告辯稱：汽油係己○○取自騎來之機車內等語，與實情較為相符，
    應堪採信。
  (五)又於公園處己○○等人往取汽油，潑灑在被害人身上，迄嗣後點火行兇之間，上
    訴人等究竟人在何處﹖與被害人間之互動及經過情形如何﹖要與上訴人是否涉及
    本件犯行有密切關係，本院自有加以審究之必要，經查上訴人並不諱言伊於己○○往取汽油，並潑灑於被害人身上時，已嗅知被害人被潑灑汽油，且斯時伊係在
    距被害人約十公尺處飲酒（見本院更(二)卷一三八頁），惟己○○潑灑汽油迄以打
    火機點燃，究竟經過多長時間﹖上訴人先固曾稱約有三分鐘，即被害人亦曾稱不
    到五分鐘云云，（見原審訴緝卷二十六頁及六十七頁反面），惟嗣經本院前審提
    示上開筆錄訊問上訴人，上訴人及應以「沒有這麼離譜，記錄錯了，約有二、三
    十分鐘」等語，同案被告己○○嗣於本院上訴審理時固另供稱約有四、五十分鐘
    ，惟嗣於本院前審審理時即明確指證約有二、三十分鐘等語（上訴卷六七頁反面
    及本院更(二)卷四一頁反面），按本件點火人為己○○，則上訴人自己○○往取汽
    油並潑灑在被害人身上後，迄蔡某再以打火機點燃之時間，應以蔡某嗣最後所言
    有約二、三十分鐘之久，較為可信。茲以被告夥眾強押被害人外出要債於先，嗣
    令被害人簽發本票後，仍不准其離去，且同案被告己○○往取汽油潑灑於被害人
    身上，迄其以打火機點燃被害人時，仍有二、三十分鐘之充分時間，惟被告仍不
    置聞問，任令己○○等點火行兇，其嗣後辯以蔡某以汽油潑灑並點燃被害人與伊
    無涉云云，要係事後避就之詞，委無足採。被告另辯稱其在距被害人十公尺處飲
    酒，不知己○○點火云云，惟本院訊據被害人庚○○堅稱己○○點火時，其餘四
    人都在旁邊，沒有在喝酒等語。被告既係為人索討債務，其參與之深有如前述，
    謂其在場喝酒顯與實情不符。被告於原審調查時供稱己○○潑灑汽油並點火時，
    大家都在旁邊看（原審八十八年一月六日筆錄），尤足佐證被告稱在旁飲酒之說
    為虛語。
  (六)被告乙○○雖又辯稱當時伊有阻擋，當己○○點火後，伊有提水滅火救助，伊與
    小胖並分別向吳梅雄之母借衣服及前往開車欲將被害人送醫院云云，同案被告己○○、丙○○亦附和其說，然被告乙○○所辯上情，已為被害人所否認，並指稱
    ：當點火後，我自己把身上的衣服脫掉，並一直跑往水池，他們沒有救我等語（
    見偵查卷第九六頁正面），且被告聲請傳訊證人吳梅雄及其母甲○○○、丁○○
    證明伊有於案發後曾向其等借衣物並提水施救被害人云云，惟查(1)被告當時於案
    發後，究係如何前去借衣物及提水滅火等情，經本院隔離問被告及證人吳梅雄、
    甲○○○及丁○○時，證人甲○○○指稱：「（問：八十五年十一月二十三日發
    生何事情﹖）我不知道發生何事，但那失我仍在睡覺，睡夢中突然聽到有人在樓
    下喊伯母，我以為叫我孫子即在窗前看，他說要借衣服，．．．．即拿了衣服自
    四樓往下丟」云云，惟被告則供稱：「（問：向何人借的（衣服）﹖）我是叫吳
    梅雄，向他借衣服，他問我做什麼﹖我要他別問了。．．．．吳梅雄家有四樓，
    他從三樓探頭出來，從三樓丟衣服下來」，惟證人吳梅雄則證稱伊當時並不在家
    ，是我父母在家等語（本院卷七二、七四、一０七、一０八頁），即被告所稱與
    何人談話借衣服？且自何樓層丟衣服所陳各節，值與證人所陳相左，抑且甲○○○究竟丟下什麼衣服幾件？什麼顏色？嗣後有無返還等情，俱稱不知，殊有違常
    理，實難認被告及證人甲○○○所言，可茲採信。(2)至被告辯以伊曾提水施救被
    害人云云，證人丁○○雖於本院更(二)審審理中附合其詞，惟經予以隔離訊問，被
    告稱「丁○○是騎機車從龍濱路過去，是在他的眼睛前面的左邊（即看到丁○○
    時）」，且依其所畫現場圖顯示，被告看到丁○○時，其人在公園邊，丁○○固
    係在其左前方，且係沿著龍濱路前進，惟依證人丁○○所言「當時伊剛好拖菜（
    騎機車）路過公園旁看到乙○○提水桶自巷子內跑出來」（本院更(二)卷七四、七
    九及七一、八十頁參照），參酌該證人所劃現場圖顯示，被告與該證人相見時，
    人並非在公園邊，而係站在公園邊臨界河邊北街六十巷之巷道對面之房屋邊與該
    證人相遇，兩人所陳與證人丁○○騎機車之道路相左，且被告斯時所站之位置亦
    迥異，是被告所言及其所舉證人之證詞，亦難遽認為真實可採。
    綜上查證，被告上開辯詞，亦顯係嗣後編撰，委無足採。
  (七)同案被告丙○○於法院證稱汽油係己○○去所騎機車上拿的，潑汽油焚燒被害人
    係蔡某臨時起意，而己○○於法官訊以「被害人已簽發本票，何以還潑他汽油﹖
    」時，亦稱因被害人說了一些很難聽的話，上訴人並未參與（指從機車上取汽油
    ），伊要潑汽油時上訴人有阻止云云（見本院上訴卷第六十七頁），即已判決確
    定之二同案被告俱為有利被告之供述，惟觀諸上訴人自始即駕車強抽被害人外出
    ，介入丙○○債務情事，嗣於公園處己○○往取汽油，潑灑在被害人身上，迄嗣
    後點火行兇之間長達二、三十分鐘，上訴人均在旁，嗣所辯伊曾至其友人處往取
    衣物，並取水滅火云云，經本院查證復與實情有間，而難採信。同案被告丙○○
    、己○○所為有利被告之供詞，應係事後護之詞，殊難採信。則謂其並無在場
    助勢共同殺人之故意，其孰能信﹖
  (八)綜上所述，以汽油潑灑人身，再予點燃，足令致人於死，為一般人所認知。本件
    固無積極證據足認上訴人與其餘共犯於押走被害人外出伊始，即已備用汽油圖焚
    殺被害人，惟綜觀前開事證，被告自始即駕車主導帶人前往被害人家押走被害人
    ，且嗣共同被告己○○於被害人簽好十二紙本票後，因未能即時得現，丙○○先
    鼓動給被害人死，己○○及被告當場對被害人說要潑他汔油，進而由己○○前往
    機車處倒裝汽油，並潑灑在被害人身上，迄蔡某以打火機在被害人身上點火之時
    尚有約二、三十分鐘時間，依被害人所陳被告及其餘共犯等俱在距離不到十公尺
    現場附近幫腔助勢，不予制止，被告與其餘共犯，顯有殺人之犯意甚明。庚○○
    被點火後全身百分之九十三嚴重二至三度燒傷，且犯後被告所辯伊嗣有往取衣服
    及提水為被害人救火云云，亦俱無證據足徵，則被告辯稱伊並無共同殺人之犯意
    ，殊難採信。被告與其餘共犯等應有犯意之聯絡，其等間顯有置被害人於死地之
    犯意甚明，其殺人之犯行，足堪認定，應依法論科。
二、核被告乙○○所為，係犯刑法第二百七十一條第二項、第一項之殺人未遂罪。被
    告乙○○與己○○、丙○○、郭結村、「阿南」間，互有犯意聯絡與行為分擔，
    為共同正犯。被告乙○○之殺人犯行僅止於未遂程度，應依法減輕其刑。
三、原審予以論罪科刑，固非無據，惟以：(1)原判決事實欄記載被告行為時係基於共
    同殺人之犯意聯絡，但理由內並未說明此項認定所憑之證據及得心證之理由，自
    有判決不載理由之違法。(2)本件用以潑灑被害人之汽油係推由被告己○○至其機
    車處以路邊拾得之塑膠袋及保特瓶倒裝取得，原判決認係臨時由郭結村與「阿南
    」去購買，與事實尚有出入。且被告於己○○潑灑汽油後至點燃被害人汽油間，
    有長達二、三十分鐘時間，被告乙○○在近旁助勢仍不予制止，足認其有共同殺
    人之故意，原審俱未論述，亦有未當。上訴意旨猶執陳詞否認犯罪，雖無理由，
    惟原判決既有上述可議之處，自應由本院就被告殺人未遂部分暨定執行刑予以撤
    銷改判。爰審酌被告乙○○之品行、其犯罪之動機及目的，係為索討債務，但手
    段兇殘，致被害人全身百分之九十三燒傷，生命一度垂危，一再手術，仍無法痊
    癒，所受痛苦較死為甚，被告之生活狀況、智識程度、犯罪所生之危害、其犯罪
    後猶飾詞辯解之態度及被告於本院審理中由其兄陳傳銀代償被告應給付被害人新
    台幣三百萬元（原審法院民事判決）中之拾萬元（有卷附庚○○出具之收據影
    本乙紙可按）等一切情狀，量處有期徒刑拾壹年，以示懲儆。至同案被告己○○
    前往倒取機車油之之塑膠袋及保特瓶業已滅失且非其所有，另己○○所有供犯罪
    所用之打火機，亦已滅失，業據其於原審審理時供明在卷，故不予宣告沒收。
據上論斷，應依刑事訴訟法第三百六十九條第一項前段、第三百六十四條、第二百九
十九條第一項前段，刑法第二十八條、第二百七十一條第二項、第一項，第二十六條
前段，判決如主文。
本案經檢察官彭坤業到庭執行職務。
中    華    民    國      九十    年      八        月        十        日
                            臺灣高等法院刑事第四庭
                                審判長法  官  蔡  永  昌
                                      法  官  徐  昌  錦
                                      法  官  陳  榮  和
右正本證明與原本無異。
如不服本判決應於收受送達後十日內向本院提出上訴書狀，其未敘述上訴之理由者並
得於提起上訴後十日內向本院補提理由書（均須按他造當事人之人數附繕本）。
                                      書記官  劉  麗  芬
中    華    民    國      九十    年      八        月        十五      日
附錄本案論罪科刑法條：
刑法第二百七十一條
殺人者，處死刑、無期徒刑或十年以上有期徒刑。
前項之未遂犯罰之。
預備犯第一項之罪者，處二年以下有期徒刑。


司法院資訊處製作；財團法人民間司法改革基金會備份。
